【裁判字號】    95,台上,3938
【裁判日期】    950720
【裁判案由】    內亂等罪
【裁判全文】
最高法院刑事判決            九十五年度台上字第三九三八號
    上  訴  人  甲○○
                        28號.
    被      告  乙○○  男（自訴狀未載年籍資料）
                        公共事務室收轉）
上列上訴人因自訴被告內亂等罪案件，不服台灣高等法院中華民
國九十二年十月二十二日第一審判決（九十二年度自字第七號）
，提起上訴，本院判決如下：
    主  文
上訴駁回。
    理  由
按刑事訴訟法第三百七十七條規定，上訴於第三審法院，非以判
決違背法令為理由，不得為之。是提起第三審上訴，應以原判決
違背法令為理由，係屬法定要件。如果上訴理由狀並未依據卷內
訴訟資料，具體指摘原判決不適用何種法則或如何適用不當，或
所指摘原判決違法情事，顯與法律規定得為第三審上訴理由之違
法情形，不相適合時，均應認其上訴為違背法律上之程式，予以
駁回。本件原判決以上訴人即自訴人甲○○向原審提起自訴，其
意旨略稱：被告乙○○於民國九十二年八月二十三日公開表示中
華民國已不存在，應改名為「台灣國」，亦即將國家名稱改為台
灣，並要在同年九月六日率領十萬人民走上街頭，在凱達格蘭大
道上具體說出我們國家之國名是台灣。被告曾擔任中華民國總統
十二年之久，並未推翻中華民國，現任總統陳水扁所屬民主進步
黨雖有台獨黨綱，亦並未實施，中華民國仍繼續存在，被告卻謠
言惑眾，說中華民國不存在，且與其暴行群眾於遊行時燒毀國旗
，引起外省籍與本省籍人民對立，互相殘殺，意圖將大陸籍老兵
與大陸籍人民全部或一部消滅，使上訴人遭受精神與身體上之嚴
重傷害，涉犯刑法第一百條第一項、第一百零一條第一項、第一
百六十條第一項及殘害人群治罪條例第二條第一項第二款之罪嫌
云云。惟不得提起自訴而提起者，應諭知不受理之判決，且刑事
訴訟法第三百十九條第一項所定得提起自訴之被害人，係指因犯
罪而直接被害者而言，自訴意旨所指被告觸犯之內亂等罪係直接
侵害國家法益之罪，上訴人並非直接被害人，依法即不得提起自
訴，因而不經言詞辯論，諭知自訴不受理之判決，已詳述其理由
。
上訴意旨略以：刑法第一百零一條第一項前段暴動內亂罪之法定
刑較殘害人群治罪條例第二條第一項第二款之罪為輕，依刑事訴
訟法第三百十九條第三項規定，上訴人應得提起自訴，原判決就
被告所犯殘害人群治罪條例第二條第一項第二款罪嫌部分未予受
理，核屬違法；原判決未記載被告之性別、年齡、職業等項，違
背刑事訴訟法第五十一條第一項「裁判書，除依特別規定外，應
記載受裁判人之姓名、性別、年齡、職業、住所或居所」之規定
云云。然刑事訴訟法第三百十九條所謂得提起自訴之犯罪被害人
，係指因犯罪而直接被害之人而言，且刑法第一百條第一項普通
內亂罪、第一百零一條第一項暴動內亂罪及第一百六十條第一項
侮辱國旗罪，均係侵害國家法益之罪，上訴人並非該罪之直接被
害人，自不得提起自訴。又內亂罪之第一審管轄權屬於高等法院
，刑事訴訟法第四條定有明文，且同法第三百十九條第三項復規
定：犯罪事實之一部提起自訴者，他部雖不得自訴亦以得提起自
訴論。但不得提起自訴部分係較重之罪，或其第一審屬於高等法
院管轄，或第三百二十一條之情形者，不在此限。本件不得提起
自訴之內亂罪之第一審屬於高等法院管轄，依上揭說明，上訴人
自不得就殘害人群治罪條例或侮辱國旗等罪提起自訴。從而原判
決全部諭知自訴不受理之判決，要無違法可言。再刑事訴訟法第
五十一條第一項前段規定：「裁判書，除依特別規定外，應記載
受裁判人之姓名、性別、年齡、職業、住所或居所」，旨在辨明
受裁判者之身分，確定審判之對象。原判決已載明被告之姓名、
性別、原服務機關之地址與名稱，已足資識別受裁判之對象，上
訴意旨指上開判決書當事人欄中有關被告之記載，有悖刑事訴訟
法第五十一條第一項前段之規定，係就與原判決主旨無關之枝節
問題，而為爭執，尚非適法之第三審上訴理由。其餘上訴意旨，
係徒憑己意，恣意爭辯，均非依據卷內訴訟資料具體指摘原判決
有何違背法令，自不足據以辨認原判決已具備違背法令之形式要
件。綜上所述，應認本件上訴為違背法律上之程式，予以駁回。
據上論結，應依刑事訴訟法第三百九十五條前段，判決如主文。
中    華    民    國  九十五  年    七    月   二十   日
                      最高法院刑事第八庭
                          審判長法官  張  淳  淙
                                法官  張  春  福
                                法官  呂  丹  玉
                                法官  洪  昌  宏
                                法官  蔡  彩  貞
      本件正本證明與原本無異
                                      書  記  官
中    華    民    國  九十五  年    七    月  二十六  日
                                                      J


司法院資訊處製作；財團法人民間司法改革基金會備份。
